臺灣臺北地方法院刑事裁定　　　　　　　96年度聲判字第37號
聲　請　人　甲○○
代　理　人　黃景安律師
被　　　告　丙○○○
　　　　　　乙○○
上列聲請人因告訴被告侵占案件，不服臺灣高等法院檢察署檢察
長駁回再議之處分（臺灣高等法院檢察署九十六年度上聲議字第
五三０號），聲請交付審判，本院裁定如下：
    主  文
聲請駁回。
    理  由
一、按告訴人不服上級法院檢察署檢察長或檢察總長認再議為無
    理由而駁回之處分者，得於接受處分書後十日內委任律師提
    出理由狀，向該管第一審法院聲請交付審判；法院認為交付
    審判之聲請不合法或無理由者，應駁回之，刑事訴訟法第二
    百五十八條之一、第二百五十八條之三第二項前段分別定有
    明文。次按新修正刑事訴訟法第二百五十八條之一規定告訴
    人得向法院聲請交付審判，係新增對於「檢察官不起訴或緩
    起訴裁量權」制衡之一種外部監督機制，法院僅就檢察官所
    為不起訴或緩起訴之處分是否正確加以審查，以防止檢察機
    關濫權，依此立法精神，同法第二百五十八條第三項規定法
    院審查聲請交付審判案件時「得為必要之調查」，其調查證
    據之範圍，自應以偵查中曾顯現之證據為限；而同法第二百
    六十條對於不起訴處分已確定或緩起訴處分期滿未經撤銷者
    得再行起訴之規定，其立法理由說明該條所謂不起訴處分已
    確定者，包括「聲請法院交付審判復經駁回者」之情形在內
    ，是前述「得為必要之調查」，其調查證據範圍，更應以偵
    查中曾顯現之證據為限，不得就告訴人新提出之證據再為調
    查，亦不得蒐集偵查卷以外之證據，否則，將與刑事訴訟法
    第二百六十條之再行起訴規定，混淆不清，亦將使法院兼任
    檢察官而有回復「糾問制度」之虞；且法院裁定交付審判，
    即如同檢察官提起公訴使案件進入審判程序，是法院裁定交
    付審判之前提，必須偵查卷內所存證據已符合刑事訴訟法第
    二百五十一條第一項規定「足認被告有犯罪嫌疑」檢察官應
    提起公訴之情形，亦即該案件已經跨越起訴門檻，否則，縱
    或法院對於檢察官所認定之基礎事實有不同判斷，但如該案
    件仍須另行蒐證偵查始能判斷應否交付審判者，因交付審判
    審查制度並無如同再議救濟制度得為發回原檢察官續行偵查
    之設計，法院仍應依同法第二百五十八條之三第二項前段規
    定，以聲請無理由裁定駁回，合先敘明。
二、聲請人甲○○原告訴意旨略以：被告黃明亮（已歿，經不起
    訴處分確定，後詳）、丙○○○係夫妻，被告乙○○係唐吳
    秀雲（已歿）之子，聲請人前與被告黃明亮合夥共同經營房
    地產，於民國七十二年十一月三日設立宇德建設股份有限公
    司（下稱宇德公司），從事購買土地轉售及合建房屋出售。
    在同年間宇德公司成立前，聲請人經陳甘介紹向王萬寶購買
    坐落桃園縣中壢市○○段第二七０之一號、第二七０之二號
    、第二七０之三號地號土地，權利範圍各為一一０分之一，
    並於同年十月間交付現金新臺幣（下同）三百五十萬元予王
    萬寶，恐上開土地因王萬寶之債務遭查封而生糾紛，聲請人
    以其為抵押權人，而設定本金最高限額六百萬元之抵押權。
    適邱進喜於前揭購地期間入股共同辦理宇德公司之設立登記
    ，邱進喜以該公司未來所購土地，均將以聲請人、被告黃明
    亮及邱進喜等股東名義辦理所有權登記，因此要求上開三筆
    土地勿以聲請人及被告黃明亮之名義登記所有權，以免與宇
    德公司所購土地發生混淆。聲請人因而請被告黃明亮信託適
    當之人辦理所有權人登記，被告黃明亮即於同年十一月十八
    日分別以被告丙○○○、李明德及唐吳秀雲之名義登記為該
    三筆土地之所有權人，權利範圍各為三九六００分之二九二
    八、三六六、三六六。嗣於七十三年四月二十日，又將李明
    德前述登記之土地所有權，全部移轉登記於被告丙○○○之
    名下。詎至九十三年間，被告丙○○○、乙○○（即唐吳秀
    雲之繼承人）就上開抵押權設定，以聲請人與王萬寶間並無
    債權債務關係為由，向臺灣桃園地方法院提出確認抵押權不
    存在之民事訴訟，訴請塗銷該土地抵押權設定登記，嗣聲請
    人於九十五年三月十日以臺北五八支局第二八號存證信函要
    求被告黃明亮將上開土地回復登記為聲請人及被告黃明亮共
    有，惟被告等均置之不理，因認被告三人共涉刑法第三三五
    條第一項之侵占罪嫌。臺灣臺北地方法院檢察署檢察官偵查
    結果，因被告黃明亮於偵查中死亡，並認被告乙○○、丙○
    ○○犯罪嫌疑不足，於九十五年十二月十二日以九十五年度
    偵字第二五五七三號為不起訴處分。聲請人不服，就被告乙
    ○○、丙○○○之部分聲請再議，經臺灣高等法院檢察署檢
    察長於九十六年一月二十六日以九十六年度上聲議字第五三
    ０號為駁回再議之處分，聲請人不服，提出本件聲請。聲請
    意旨略如附件交付審判聲請書所載。
三、本院之判斷：
  (一)被告乙○○於偵查中否認犯行，辯稱：九十年九月伊母親唐
    吳秀雲死亡時繼承本案土地，上開土地買賣均非伊經手，係
    伊父親唐安平經手，伊都不知情等語，參以證人唐安平於偵
    查中證稱；王萬寶係其遠親，二十多年前跟其借一百多萬元
    ，才把上開土地所有權登記於唐吳秀雲名下用以抵償債務，
    沒有說要抵多少債等語（他字卷第一一九頁），被告乙○○
    辯稱：不知本案土地登記之始末等語，堪予採信。
  (二)依土地法所為之登記，有絕對效力，土地法第四十三條定有
    明文。而上開土地所有權登記於被告丙○○○及唐吳秀雲名
    下，及唐吳秀雲死亡後，其名下前開土地所有權為被告乙○
    ○所繼承登記等情，有臺灣省桃園縣土地登記簿、土地登記
    謄本、臺灣桃園地方法院九十三年度重訴字第二九七號民事
    判決暨附表在卷可憑（他字卷第九至三二頁），則被告丙○
    ○○及乙○○登記為上開土地之所有權人，基於土地所有權
    人之權利，請求法院確認聲請人於上開土地之抵押權不存在
    ，係屬權利行使，於法並無不合，難認有何侵占犯意。
  (三)證人王萬寶雖於上開民事案件證稱：有將土地賣給聲請人等
    語，有該案九十四年九月五日言詞辯論筆錄在卷可稽（偵字
    卷第九頁），證人李明德警詢中陳稱：因為我是（宇德公司
    ）出錢的股東，只知道公司有向王萬寶購買土地，但無法提
    出證明文件等語（他字卷第九三頁），惟按一般購買不動產
    均立有買賣契約，而聲請人並未提出證明文件證明系爭土地
    係伊購買，且不動產借名登記對於真正權利人影響甚鉅，聲
    請人若以自己金錢購買土地，登記在他人名下，尤以丙○○
    ○、李明德、唐吳秀雲與聲請人並非至親，按理聲請人應要
    求與登記名義人訂立書面契約以確保權利，惟聲請人並未為
    之，此與常情有違，尚難僅憑王萬寶上開陳述，推認聲請人
    之陳述為真實。
  (四)退步言之，聲請人所述：該等土地係其向王萬寶洽購，而由
    被告黃明亮尋求登記名義人等情，縱使屬實，惟參以聲請人
    刑事告訴狀記載：「告訴人前與被告黃明亮合夥共同經營房
    地產，需要購地…，因此籌設『全世好關係企業』，並於七
    十二年十一月三日以宇德公司名義辦理公司登記，但購買土
    地或與地主合建房屋，則以告訴人或被告黃明亮名義簽訂不
    動產買賣契約或合建契約，其後將購得之土地出售，合建之
    房屋則建築房屋出售…」等語，及本件刑事聲請交付審判狀
    記載：「聲請人與黃明亮係合夥關係，而向王萬寶所購本案
    土地係以合夥資金所支出」等語（該訴狀第三頁），及聲請
    人警詢中陳稱：七十二年間與黃明亮共同成立宇德公司由黃
    明亮擔任董事長，我擔任總經理，係於七十二年十月間用宇
    德公司名義向王萬寶購買上開土地等語（他字卷第八八頁）
    ，及證人李明德警詢中前開所述：因為我是（宇德公司）出
    錢的股東，只知道公司有向王萬寶購買土地，但無法提出證
    明文件等語，可知聲請人係為宇德公司或宇德公司成立前其
    與黃明亮之合夥關係而洽購該等土地，其資金係來自宇德公
    司或合夥資金，從而，聲請人上開所述縱使屬實，系爭土地
    或屬公司所有，或屬合夥財產，則聲請人倘對於宇德公司或
    合夥之財產、營業有所主張，遭他股東或合夥人否認，即應
    以行使股東權利或依合夥之法律關係主張其權利。難認他股
    東或合夥人一經拒絕，即屬侵占公司或合夥財產。是聲請人
    僅以登記名義人拒絕配合其請求，遽認登記名義人構成侵占
    犯行，亦嫌率斷。
  (五)綜上，本件依偵查卷內所存證據，尚不足認定被告丙○○○
    、乙○○有聲請人所指侵占罪嫌，被告丙○○○、乙○○犯
    罪嫌疑不足，檢察官對其二人為不起訴處分，並駁回再議聲
    請，核無不合，聲請人聲請交付審判，應予駁回。
據上論斷，應依刑事訴訟法第二百五十八條之三第二項前段，裁
定如主文。
中　　華　　民　　國　九十六　年　　四　　月　 十八 　日
　　　　　　　　　刑事第五庭  審判長法　官　黃程暉
                                    法  官  賴秀蘭
                                    法  官  高偉文
以上正本證明與原本無異。
不得抗告。
　　　　    　　　　　　　　　　　　書記官　張華瓊
中　　華　　民　　國　九十六　年　　四　　月　 二十 　日
